【裁判字號】    97,消債更,683
【裁判日期】    980414
【裁判案由】    更生事件
【裁判全文】
臺灣屏東地方法院民事裁定           97年度消債更字第683號
聲  請  人
即 債 務人  甲○○
上列當事人因消費者債務清理更生事件，本院裁定如下：
    主  文
更生及保全處分之聲請均駁回。
聲請程序費用由聲請人負擔。
    理  由
一、按債務人對於金融機構因消費借貸、自用住宅借款、信用卡
    或現金卡契約而負債務，在聲請更生或清算前，應提出債權
    人清冊，以書面向最大債權金融機構請求協商債務清償方案
    並表明共同協商之意旨，消費者債務清理條例（下稱本條例
    ）第151 條第1 項定有明文。次按聲請更生或清算不合程式
    或不備其他要件者，法院應以裁定駁回之，但其情形可以補
    正者，法院應定期間先命補正，復為本條例第8 條所明定。
    又債務人於法院裁准消費者債務清理程序開啟前，基於謀求
    自身經濟生活更生之目的，當以積極誠實之態度，配合法院
    進行各項程序。法院雖依本條例第10條之規定，有依職權調
    查必要之事實及證據之責，然基於債務人對自身財務、信用
    、工作之狀況，本應知之最詳之理，另參酌本條例第44條、
    第82條及第46條第3 款之意旨，苟債務人怠於配合法院調查
    ，或有不實陳述之情形，法院得駁回債務人聲請，顯見本條
    例乃藉由債務人恪遵協力義務之方式，以示其確有債務清理
    之誠意。是本條例所定之各項程序，有賴當事人之協力配合
    ，本於誠信為基礎，形成債務清理之共識，各當事人自兼負
    有最大的誠實協力義務，以使債權人得以獲得公平受償並債
    務人得有經濟生活之重生機會。
二、本件聲請意旨略以：其累積債務已達新臺幣（下同）777,53
    4 元，有不能清償債務情事，於民國97年9月依本條例第151
    條第1 項規定，向最大債權銀行即中國信託商業銀行股份有
    限公司（下稱中國信託銀行）請求共同協商債務清償方案，
    惟中國信託銀行要求之還款金額過高，以致協商不成立。且
    其無擔保或無優先權之債務總額未逾1,200 萬元，復未經法
    院裁定開始清算程序或宣告破產，爰依法聲請更生等語。
三、經查，聲請人任職於「同安企業有限公司」，每月薪資45,2
    14元，業據其提出服務證及綜合所得稅各類所得資料清單為
    證，應堪採信。按本條例之立法目的，係為使不幸陷入經濟
    困境之人得以清理債務、重建生活，並在清理過程中能保有
    符合人性尊嚴之最低基本生活，而非在維持債務人過去慣常
    之寬逸生活，是於評估債務人清償債務之能力時，並非任其
    主張必要支出之數額，否則將造成任意處分財產行為以致清
    償債務能力降低之人，反而更容易進入更生程序之歧異現象
    。是本件債務人之每月生活費用，應以內政部98年2 月16日
    台內社字第0980031312號公告之98年度臺灣省低收入戶最低
    生活費每人每月9,829 元為計算基準。又聲請人雖主張每月
    必要支出母親潘林慧招房貸本息11,000元一節，惟依聲請人
    提出之土地及建物登記謄本所示，房貸之債務人為潘林慧招
    ，聲請人亦未說明償還該項債務之法律上原因，是聲請人所
    為顯屬代償他人債務，核非生活之必要支出。再聲請人主張
    每月扶養潘林慧招必要支出6,000 元一節，惟按民法第1114
    條第1 款規定，直系血親相互負扶養之義務，又受扶養權利
    者，以不能維持生活而無謀生能力者為限；扶養之程度，應
    按受扶養權利者之需要，與負扶養義務者之經濟能力及身分
    定之，民法第1117條第1 項、第1119條亦分別定有明文。是
    衡量債務人或其受扶養人之生活費用時，亦應綜合兼顧債權
    人利益，非由債務人任意主張，是僅得核准客觀上基本生活
    必要費用，始為公允。查潘林慧招名下有房屋、土地各1 筆
    ，且任職於屏東縣南州鄉公所，96年全年所得為265,465 元
    ，換算平均每月所得為22,122元，此有財政部臺灣省南區國
    稅局財產歸屬資料清單及96年度綜合所得稅各類所得資料清
    單各1 份在卷可參，顯非不能維持生活之人，況聲請人另有
    兄弟姊妹4 人，依法自應分擔扶養潘林慧招之責。
四、次查，聲請人所提之前置協商不成立通知書載明「未能接受
    顯足以負擔之還款方案」，經本院依職權向中國信託銀行函
    詢協商之過程，該行函復略以：伊曾向聲請人提出7 期、利
    率6%、月繳30,000元之還款方案，經聲請人表示無法接受，
    遂再放寬還款條件為12期、利率5%、月繳16,000元之還款方
    案等語，有該行之民事陳報狀附卷可佐。參酌聲請人每月之
    所得及所負之上開債務，中國信託銀行所提之還款條件顯未
    過苛，足見中國信託銀行並非未讓步以求努力達成協商，而
    係聲請人未能協力促使協商成立，難認聲請人已本於誠信為
    基礎，踐行前置協商程序。
五、綜上所述，如以聲請人每月所得45,214元為準，衡諸國民生
    活經驗法則，應足供其支應日常基本生活所需，及參酌聲請
    人之資力及扶養權利人之實際需要而照護其家人並償還債務
    ，堪認其無不能清償或有不能清償之虞。又聲請人未能本於
    誠信為基礎，形成債務清理之共識，踐行前置協商程序，已
    如前述，自亦難認已盡最大之協力義務，堪認無重新調整債
    權債務關係之必要。況為償還債務，債務人必須經歷履行期
    間較不寬裕之經濟生活，惟此乃債務人於負擔債務時即得預
    見，是以應依誠實信用原則，於有履行可能性時，誠實忍耐
    ，勤勉償還債務。債務人之更生聲請既不符合首揭法條所規
    定之要件，且上開欠缺復無從補正，自應駁回其聲請。又聲
    請人更生之聲請既經駁回，其保全處分之聲請，即失所附麗
    ，應併予駁回，爰併裁定如主文。
中    華    民    國    98    年    4     月    14    日
                        民事第庭法  官  陳威宏
上為正本係照原本作成。
如不服本裁定，應於裁定送達後10日內，以書狀向本院提出抗告
，並繳納抗告費新臺幣1千元。
中    華    民    國    98    年    4     月    16    日
                                書記官  魏慧夷


司法院資訊處製作；財團法人民間司法改革基金會備份。
